臺北高等行政法院判決
　　　　　　　　　　　　　　　　　　　95年度訴字第4440號
原　　　告　甲○○
訴訟代理人　楊志航律師
被　　　告　花蓮縣秀林鄉公所
代　表　人　乙○○鄉長）住同.
訴訟代理人　丙○○
上列當事人間因原住民保留地事件，原告不服花蓮縣政府中華民
國95年10月12日95訴第017 號訴願決定，提起行政訴訟。本院判
決如下︰
    主  文
原告之訴駁回。
訴訟費用由原告負擔。
    事實及理由
一、按行政訴訟法第107 條第1 項第10款規定，原告之訴，若有
    起訴不合程式或不備其他要件，且其情形無從補正者，行政
    法院應逕以裁定駁回之。次按行政訴訟法第4 條第1 項規定
    ，人民因中央或地方機關之違法行政處分，認為損害其權利
    或法律上之利益，經依訴願法提起訴願而不服其決定者，得
    向高等行政法院提起撤銷訴訟。而此所謂行政處分，依訴願
    法第3 條第1 規定係指中央或地方機關就公法上具體事件所
    為之決定或其他公權力措施而對外直接發生法律效果之單方
    行政行為而言。又按提起訴願，以有行政處分之存在為前提
    要件；所謂行政處分者，係指行政主體，基於職權，就具體
    事件，所為發生公法上法律效果之單方行政行為而言，至行
    政機關所為單純事實之敘述或理由之說明，既不因該項敘述
    或說明而生何法律上之效果者，即非行政處分，人民自不得
    對之提起訴願及行政訴訟，改制前行政法院44年判字第18號
    、62年裁字第41號著有判例。再按原告之訴，依其所訴之事
    實，在法律上顯無理由者，行政法院得不經言詞辯論，逕以
    判決駁回之，行政訴訟法第107 條第3 項亦有明文。
二、本件原告係花蓮縣秀林鄉原住民，於民國（下同）84、85年
    間分別就花蓮縣秀林鄉○○段5 、498 、503 、503-1 地號
    取得耕作權設定登記，權利存續期間自85年1 月9 日起至90
    年1 月8 日止，及景美段1051、1105地號取得地上權設定登
    記，權利存續期間自84年9 月19日起至89年9 月18日止，與
    景美段1262地號取得地上權設定登記，權利存續期間自85年
    6 月27日起至90年6 月26日止，有土地登記第二類謄本可稽
    。原告於94年間以耕作權、地上權期間屆滿（5 年）為由，
    向被告申請辦理取得所有權移轉登記，被告以94年10月20日
    秀鄉建字第0940015290號函函請原告應檢附相關資料送被告
    俾憑辦理；又被告以95年5 月4 日秀鄉建字第6568號函排定
    會勘通知原告及土地現使用人會同至案地現勘。被告於95年
    5 月23日現場勘查後，即以95年6 月23日秀鄉建字第095000
    8626號函復原告，略以：「說明：…二、案地5 、498 、50
    3 、503-1 、1051、1105、1262地號等6 （按應為「7 」之
    誤）筆原住民保留地、經95年5 月23日上午10:00 現勘完竣
    ，查該地號與游照益、吳懷義、李清池等人有土地糾紛情形
    ；核與「原住民保留地開發管理辦法」第十七條規定不符。
    三、另457-2 地號，因界址不明確，待完成鑑界確認界址後
    ，再續辦所有權移轉；457 地號業經本鄉九十五年五月份土
    審會審議通過，由本所報請花蓮縣政府核定。……」。嗣後
    ，又接續於95年8 月9 日進行複勘及95年8 月11日邀集鄰界
    人進行訪查。原告於收受上開95年6 月23日秀鄉建字第0950
    008626號函後，即表不服，提起訴願，遭決定駁回，遂提起
    本件行政訴訟，訴請撤銷訴願決定及原處分及請求被告應協
    同原告辦理上開土地所有權移轉登記。
三、按山坡地保育利用條例第37條：「山坡地範圍內山地保留地
    ，輔導原住民開發並取得耕作權、地上權或承租權。其耕作
    權、地上權繼續經營滿5 年者，無償取得土地所有權，除政
    府指定之特定用途，如有移轉，以原住民為限；其開發管理
    辦法，由行政院定之。」。次按基於山坡地保育利用條例第
    37條授權訂立之原住民保留地開發管理辦法（下稱管理辦法
    ）第2 條第3 項規定：「本辦法之執行機關為鄉（鎮、市、
    區）公所。」；第6 條第1-4 項分別規定：「原住民保留地
    所在之鄉（鎮、市、區）公所應設原住民保留地土地權利審
    查委員會，掌理下列事項：一、原住民保留地土地權利糾紛
    之調查及調處事項。二、原住民保留地土地分配、收回、所
    有權移轉、無償使用或機關學校使用申請案件之審查事項。
    三、原住民保留地改配土地補償之協議事項。四、申請租用
    原住民保留地之審查事項」、「前項原住民保留地土地權利
    審查委員會之委員，應有5 分之4 為原住民；其設置要點，
    由中央主管機關定之」、「原住民保留地申請案件應提經原
    住民保留地土地權利審查委員會審查者，鄉（鎮、市、區）
    公所應於受理後1 個月內送請該委員會審查；委員會應於1
    個月內審查完竣，並提出審查意見，屆期未提出者，由鄉（
    鎮、市、區）公所逕行報請上級主管機關核定」、「鄉（鎮
    、市、區）公所應將第1 項第1 款事項以外之原住民保留地
    土地權利審查委員會審議結果，報請上級主管機關核定。」
    ；第17條第1項規定：「依本法取得之耕作權或地上權登記
    後繼續自行經營或自用滿5 年，經查明屬實者，由行政院原
    住民族委員會同耕作權人或地上權人，向當地登記機關申請
    辦理所有權移轉登記。」。再按原住民保留地各種用地申請
    案授權事項及申請作業要點第5 條規定：「原住民於設定耕
    作權、地上權登記滿5 年申請所有權移轉登記之申請案件，
    由鄉（鎮、市、區）公所審查後陳報縣（市）政府核定。」
    。準此，原住民保留地耕作權或地上權登記後是否得辦理所
    有權移轉登記，端視其是否符合前述第17條第1 項規定「繼
    續自行經營或自用滿5 年」之要件，而被告依前揭規定為地
    方執行機關，應受理申請並進行實質審查，且無論審查結果
    如何，均應於審查後提請鄉土地權利審查委員會（下稱土審
    會）進行審核，經土審會通過者，則連同審查會議記錄報請
    縣政府核定，即准否之核定權限在花蓮縣政府。本件在前開
    95年6 月23日秀鄉建字第0950008626號函送達原告後，被告
    機關尚接續於95年8 月9 日進行複勘及95年8 月11日邀集鄰
    界人進行訪查，此有會勘紀錄、訪談紀錄附於原處分卷可憑
    ，被告亦到庭陳稱本件尚未送土審會審查，且被告並會盡力
    協調當事人之紛爭（見本院卷第40頁）。足徵本件申請案件
    仍在被告審核階段，尚未完備應踐行之程序，主管機關花蓮
    縣政府亦未作成准否之決定，原告聲明不服之被告95年6 月
    23日秀鄉建字第0950008626號函，其內容僅係敘述受理原告
    申請案後初步審查之結果，性質上應屬觀念通知，並非對原
    告之請求有所准駁，非屬以發生、變更或消滅公法上法律效
    果為目的之行政處分，自不對外發生准駁之法律上效果。本
    件尚應俟被告將審核結果送請土審會審查後，報請花蓮縣政
    府核定作成准否之決定。
四、是以，本件原告聲明不服之被告95年6 月23日秀鄉建字第09
    50008626號函，並非行政處分，原告即不得對之提起訴願，
    訴願機關雖漏未審查上開公函之性質，作成實體駁回之決定
    ，惟其駁回之結果則無違誤。原告復提起行政訴訟，請求撤
    銷，顯非合法，應予駁回。至其向非主管機關之被告，請求
    協同辦理所有權移轉登記，於法律上亦顯無理由。本件原告
    之訴為一部不合法，一部無理由，為符訴訟經濟，爰併於本
    件判決中併予裁判。
據上論結，本件原告之訴為一部不合法，一部無理由，依行政訴
訟法第107 條第1 項第10款、第3 項、104 條、第98條第3 項前
段，民事訴訟法第95條、第78條，判決如主文。
中　　華　　民　　國　　 96　　年　　8 　　月　  3 　 日
                         第四庭審判長法  官　侯　東　昇
                                   　法  官　陳　秀  
                                     法  官　李　玉　卿
上為正本係照原本作成。
如不服本判決，應於送達後20日內，向本院提出上訴狀並表明上
訴理由，如於本判決宣示後送達前提起上訴者，應於判決送達後
20日內補提上訴理由書（須按他造人數附繕本）。
中　　華　　民　　國　　 96　  年　  8 　  月　  3 　 日
                                     書記官  楊  怡  芳
